臺灣高雄地方法院刑事判決　　　　　　　　　　　　九十一年度自字第四九五號
　　自　訴　人　己○○
　　自訴代理人　戊○○律師
　　　　　　　　蔡晉祐律師
　　被　　　告　甲○○
右列被告因詐欺等案件，經自訴人提起自訴，本院判決如左：
    主  文
甲○○意圖為自己不法之所有，而侵占自己持有他人之物，處有期徒刑參月，如易科
罰金，以參佰元折算壹日。緩刑貳年。
被訴偽造文書、詐欺取財部分，無罪。
    事  實
一、甲○○於民國九十一年五月十日，以鴻業室內裝璜設計有限公司（下稱鴻業室內
    裝璜公司）名義，與己○○訂立工程合約書，承攬室內裝潢設計工程（不含冷氣
    工程，工程地點：高雄市苓雅區○○○路七二巷十六號），施作期間，因裝潢後
    再設置冷氣，將造成冷氣管線外露，影響美觀，甲○○乃建議己○○先裝設冷氣
    ，並表示由其介紹，將獲取較優惠之價格，己○○同意後，甲○○乃受託通知和
    升冷凍空調有限公司（下稱和升公司，負責人為丙○○）進行估價，待以新臺幣
    （下同）二十七萬元成交後，己○○即於九十一年六月二十七日，交付訂金十三
    萬五千元，委託甲○○轉交和升公司，惟甲○○收取後，竟未依約交付和升公司
    ，並意圖為自己不法之所有，變異持有為所有之意思，將上開款項侵占入己，用
    以支付私人債務利息。
二、案經己○○向本院提起自訴。
    理  由
壹、有罪部分：
一、訊據被告甲○○否認有何侵占犯行，辯稱：收取十三萬五千元後，伊曾告知和升
    公司負責人丙○○，將該款項轉作借款，況依之前合作模式，伊均待工程完工後
    ，再將款項交付和升公司等語。經查：
  (一)被告於九十一年五月十日，以鴻業室內裝璜公司名義，與自訴人己○○訂立工程
    合約書，承攬室內裝潢設計工程（不含冷氣工程，工程地點：高雄市苓雅區○○○路七二巷十六號），施作期間，因裝潢後再設置冷氣，將造成冷氣管線外露，
    影響美觀，被告乃建議自訴人先裝設冷氣，並表示由其介紹，將獲取較優惠之價
    格，嗣被告乃受託通知和升公司進行估價，待以二十七萬元成交後，自訴人即於
    九十一年六月二十七日，交付訂金十三萬五千元，委託被告轉交和升公司等情。
    業據被告自白在卷（詳本院九十三年三月四日審判筆錄），核與自訴人指訴情節
    大致相符（詳自訴狀、本院前開審判筆錄）；並經證人即和升公司負責人丙○○
    於本院證陳：被告替自訴人裝潢，適自訴人需安裝冷氣空調，伊就請朋友至現場
    觀看坪數，再估價，約二十餘萬元等語綦詳（詳本院九十二年五月二日訊問筆錄
    第三頁）。此外，復有工程合約書、和升公司估價單及收據在卷可參，因被告自
    白與事實相符，是此部分之事實，堪以認定。
  (二)又證人丙○○另於本院證稱：由於被告未裝潢完工，且被告未交付金錢，故自訴
    人請伊施作（指冷氣工程部分），並支付二十餘萬元，被告並未告知收取訂金之
    事，自訴人表示被告未裝潢後，始知被告收取訂金，至被告表示要將該訂金轉作
    借款之事，伊未聽過等語明確（詳本院九十二年五月二日訊問筆錄第三頁）。因
    證人丙○○若同意被告借貸，顯已承認被告曾向自訴人收取訂金之事，嗣其施作
    自訴人冷氣空調工程時，當扣除此筆定金，支領餘額，惟和升公司仍請領二十餘
    萬元，益徵證人丙○○未同意借貸或根本無借貸之事。況被告自承：伊曾向證人
    丙○○表示，該十三萬五千元當作借款，但證人丙○○當時未為同意或反對之意
    見，無法確定證人丙○○有無同意等語（詳本院九十三年三月四日審判筆錄第五
    頁），顯見被告縱曾為借貸之意思表示，但在證人丙○○未置可否之下，亦難認
    已達成借貸之合意。是被告辯陳：該訂金十三萬五千元部分，已轉作借款等語，
    應與事實不符。
  (三)再者，證人丙○○既不同意將該十三萬五千元訂金轉為借款，則被告向自訴人收
    取該筆款項後，不論前與和升公司之合作模式為何，自應依約交付和升公司，然
    被告竟將該款項用以支付私人債務利息（被告自陳，詳本院九十三年三月四日審
    判筆錄第八頁倒數第一行以下），顯已變異持有為所有之意思，而侵吞入己。從
    而，被告侵占犯行，甚為明確，應堪認定。
二、核被告所為，係犯刑法第三百三十五條第一項之侵占罪。爰審酌被告侵占十三萬
    五千元，致自訴人權益受損，行為自有可議之處，惟念其並無前科紀錄，有臺灣
    高等法院被告全國前案紀錄表可參，素行尚稱良好；並參以被告犯後已與自訴人
    達成和解，並返還該侵占金額（詳卷附和解書），及被告犯罪之動機、手段等一
    切情狀，量處如主文所示之刑，併諭知易服勞役之折算標準。另被告前未曾受有
    期徒刑以上刑之宣告，有前開被告全國前案紀錄表可參，其因一時失慮，偶罹刑
    典，事後已與自訴人達成和解（詳和解書），諒經此偵、審程序後，當知警惕而
    無再犯之虞，本院認其所受之宣告刑，以暫不執行為適當，爰宣告緩刑二年，用
    啟自新。
貳、無罪部分：
一、自訴意旨復以：被告於九十一年五月十日，偽以鴻業室內裝璜公司、鴻業設計工
    程有限公司（以該公司名義開立收據，下稱鴻業設計工程公司）名義，與自訴人
    訂立工程合約書，承攬室內裝潢設計工程（不含冷氣工程，工程地點：高雄市苓
    雅區○○○路七二巷十六號），約定總價金為九十五萬元，嗣自訴人給付七十七
    萬元後，被告僅完成工程五分之一，未再施作，且經查詢，前開公司並無設立登
    記資料等情。因認被告涉犯偽造文書、詐欺取財罪嫌。
二、按犯罪事實應依證據認定之，無證據不得推定其犯罪事實，又不能證明被告犯罪
    者，應諭知無罪之判決，刑事訴訟法第一百五十四條第二項、第三百零一條第一
    項前段分別定有明文。又自訴人之自訴，係以使被告受刑事訴追為目的，是其陳
    述是否與事實相符，仍應調查其他事實以資審認，始得為不利被告之認定。再認
    定被告有罪之事實，應憑證據，如未能發現相當之證據，或證據不足以證明，自
    不能以推測或擬制之方法，以為裁判之基礎；且認定犯罪事實所憑之證據，其為
    訴訟上之證明，須達於通常一般人均不致有所懷疑，而得確信其為真實之程度者
    ，始得據為有罪之認定，倘其證明尚未達到此一程度而有合理之懷疑存在時，尚
    難為有罪之認定基礎；苟積極證據不足以為不利於被告事實之認定，即應為有利
    於被告之認定，更不必有何有利之證據（最高法院三十年上字第八一六號、四十
    年臺上字第八六號、七十六年臺上字第四九八六號判例參照）。次按刑法第三百
    三十九條第一項詐欺罪之成立，以意圖為自己或第三人不法所有，以詐術使人將
    本人或第三人之物交付為要件，所謂以詐術使人交付，必須被詐欺人因其詐術而
    陷於錯誤，若其所用方法，不能認為詐術，亦不致使人陷於錯誤，即不構成該罪
    （最高法院四十六年台上字第二六○號判例參照）。
三、自訴人認被告涉犯偽造文書、詐欺取財罪嫌，無非係以鴻業室內裝璜公司、鴻
    業設計工程公司並無公司設立資料；被告收取工程款後，未如期完工，且避不
    見面，資為論罪依據。訊據被告堅決否認有上開犯行，辯稱：因資金週轉不靈，
    無法發放師傅薪資，師傅不願繼續施作，故未完工；又其原以『鴻業』名稱申請
    公司設立登記，但因與他公司名稱相符，故方以『金鴻業』名稱申請登記，但算
    命師表示『金鴻業』名稱對伊不利，故一直以『鴻業』名稱招攬工程等語。經查
    ：
  (一)被告以鴻業室內裝璜公司名義，與自訴人訂立工程合約書，承攬室內裝潢設計工
    程，並以鴻業設計工程公司名義開立收據，而鴻業室內裝璜公司、鴻業設計工程
    公司並未設立登記等情，固有工程合約書、收據及公司名稱查詢資料在卷可參。
    惟觀之工程合約書『立契約書人』部分，被告將鴻業室內裝璜公司之統一編號載
    為『00000000號』，核與『金鴻業裝璜有限公司』之統一編號相符（詳
    卷內公司基本資料查詢資料），顯見被告係將鴻業室內裝璜公司、金鴻業裝璜有
    限公司視同一體，非於設立金鴻業裝璜有限公司後，另偽以鴻業室內裝璜有限公
    司名義與自訴人訂約，是其辯陳：雖以『金鴻業』名稱設立公司，但一直以『鴻
    業』名稱招攬工程等語，並非無據。況因上開公司均未經登記，被告歷來援用該
    公司名義為法律行為，充其量僅係違反公司法第十九條第一項『未經設立登記，
    不得以公司名義經營業務或為其他法律行為』之規定，尚難認有偽造文書之犯行
    。從而，自訴人認被告有該犯行，容有誤會。
  (二)因被告設立金鴻業裝璜有限公司後，未另偽以鴻業室內裝璜有限公司名義與自訴
    人訂約，已如前述；且被告於八十七年起，即與併案告訴人乙○○合署辦公，分
    擔店面租金，告訴人乙○○並於被告承攬之工程中，承作部分水電工程等情，亦
    據告訴人乙○○陳述明確（詳本院九十三年三月四日審判筆錄第十頁），顯見被
    告承作室內裝潢工程多年，非無專業能力。是尚難認被告施用詐術，使自訴人陷
    於錯誤而訂約。況證人即現場施工人員丁○○復於本院證陳略以：裝潢原由其他
    木工承作，而該木工亦施作天花板基礎結構、地板增高基礎結構部分，嗣可能因
    請款問題，該木工即未施作，故被告請伊接手，開始時，現場是有部分材料，但
    該材料不可能完工，嗣自訴人給付工資及材料款項，伊才完工，接手工程時，工
    程已完成百分之六十至七十等語（詳本院九十二年五月二日訊問筆錄第四頁以下
    ）。準此，證人丁○○接手工程時，該工程已完成百分之六十至七十，並非全未
    施工，如以總工程款與工程施作之比例計算，被告可得之工程款應介於五十七萬
    元（即九十五萬元乘以百分之六十）至六十六萬五千元（即九十五萬元乘以百分
    之七十）間，與被告已領取之工程款七十七萬元比較，僅相差十萬五千元至二十
    萬元間，如再扣除置放於現場之材料，差距將更小，由於被告完成工程之比例已
    近七成，且應得工程款與實得工程款之差額不高，可知被告訂約之初，即有意完
    成工程，如有意詐騙金錢，又豈會完成如此比例之工程，足徵被告初始並無自己
    不法所有之意圖。從而，被告主觀上並無不法所有之意圖，客觀上亦未施用詐術
    ，核與詐欺取財罪之構成要件不符，本件純因一時週轉不靈所致，無法因未完成
    工程，即推認被告有該犯行。
  (三)綜上，被告並無偽造文書、詐欺取財罪嫌甚明。此外，復查無其他積極證據足資
    認定被告有自訴人所指之犯行，揆諸前開法條及判例意旨，不能證明被告犯罪，
    依法應為無罪判決之諭知。
參、至移送併辦部分（即臺灣高雄地方法院檢察署九十二年度偵字第三七一八號詐欺
    偵查卷，告訴人為乙○○），因本件詐欺取財犯嫌，業經諭知無罪，兩者並無裁
    判上一罪關係，非自訴效力之所及，應退由檢察官另行偵辦，附此敘明。
據上論斷，應依刑事訴訟法第三百四十三條、第二百九十九條第一項前段、第三百零
一條第一項前段，刑法第三百三十五條第一項、第四十一條第一項前段、第七十四條
第一款，罰金罰鍰提高標準條例第一條前段、第二條，判決如主文。
中      華      民      國      九十三      年      三    月    十八    日
                                  臺灣高雄地方法院刑事第一庭
                                      審判長法官  林水城
                                            法官  陳銘珠
                                            法官  方百正
右正本證明與原本無異。
如不服本判決，應於判決送達後十日內，向本院提出上訴狀。
                                            書記官 張金蘭
中    華    民    國      九十三      年      三      月      十九      日
附錄本判決論罪科刑所依據之法條：
中華民國刑法第三百三十五條
意圖為自己或第三人不法之所有，而侵占自己持有他人之物者，處五年以下有期徒刑
、拘役或科或併科一千元以下罰金。
前項之未遂犯罰之。
